【裁判字號】    96,易,311
【裁判日期】    970416
【裁判案由】    侵占
【裁判全文】
臺灣士林地方法院刑事判決               96年度易字第311號
公  訴  人  臺灣士林地方法院檢察署檢察官
被      告  甲○○
選任辯護人  乙○○律師
上列被告因侵占案件，經檢察官提起公訴（94年度偵字第12136
號），本院判決如下：
    主  文
甲○○無罪。
    理  由
一、公訴意旨略以：被告甲○○於民國94年1 月26日晚間10時許
    ，前往臺北市○○區○○路1 段161 號統一超商前，收受告
    訴人丙○○所交付之現金新臺幣（下同）22萬5 千元，及丙○○於翌日（27日）匯入其台新國際商業銀行（下稱台新銀
    行）000-00-000000-0-00號帳戶中之27萬5 千元後，本應依
    丙○○指示，將上開款項合計50萬元交予丙○○之友人丁○○，詎甲○○竟意圖為自己不法之所有，以變易持有為所有
    之意思，將前揭款項全數侵占入己，嗣經丙○○多次催討，
    甲○○仍拒不返還，因認被告涉犯刑法第335 條第1 項之侵
    占罪嫌云云。
二、公訴人認被告涉犯侵占罪嫌，無非係以證人丙○○、丁○○
    之證詞、被告書立之現金保管條及參諸卷附銀行匯款單，證
    明案外人綠大地科技有限公司（下稱綠大地公司）自93年12
    月28日起即開始向告訴人借款，且衡情如係綠大地公司向告
    訴人借款，當無可能將款項匯入被告個人帳戶，足認被告所
    稱本件係綠大地公司第一次向告訴人所為借款之辯並不足採
    云云，為其主要論據。訊據被告甲○○，堅決否認有何侵占
    犯行，辯稱：本案係伊出面替綠大地公司向告訴人借款50萬
    元，其中27萬5 千元由告訴人存入伊個人之台新銀行帳戶後
    ，隨即轉出供綠大地公司使用，至其餘22萬5 千元則是告訴
    人預扣之借款利息，告訴人實際並未交付該筆款項，伊係依
    告訴人之要求書立現金保管條作為擔保該筆借款，實際上並
    無保管條上所載由伊替告訴人保管現金50萬元之事實等語。
三、按犯罪事實應依證據認定之，無證據不得認定犯罪事實；不
    能證明被告犯罪者，應諭知無罪之判決，刑事訴訟法第154
    條第2 項、第301 條第1 項，分別定有明文。又刑事訴訟法
    上所謂認定犯罪事實之證據，係指足以認定被告確有犯罪行
    為之積極證據而言，如未能發現相當證據或證據不足以證明
    ，自不能以推測或擬制之方法，以為裁判基礎。而認定不利
    於被告之事實，須依積極證據，苟積極證據不足為不利被告
    之認定，若證據資料在經驗科學上或論理法則上尚有對被告
    較為有利之存疑，而無從依其他客觀方法排除此項合理之可
    疑，即不得以此資料作為斷罪之基礎。且刑事訴訟制度受「
    倘有懷疑，則從被告之利益為解釋」、「被告應被推定為無
    罪」之原則所支配，故得為訴訟上之證明者，無論為直接或
    間接證據，須客觀上於一般人均不致有所懷疑而達於確信之
    程度者，始可據為有罪之認定，倘其證明尚未達於「確信」
    之程度，而有合理可疑存在時，即難據以為被告不利之認定
    。
四、本院查：
(一)本件雖有前揭現金保管條載明由被告保管告訴人所交付現金
    50萬元之內容，然按將現金交予他人保管之作法，核非一般
    人管理使用金錢之常態，而被告亦否認有為告訴人保管現金
    之事實，參以社會上不乏以現金保管條代替借據方式，使借
    款債務人因唯恐涉犯侵占罪，乃依約履行清償債務義務之作
    法，參以本件現金保管條上並未載明告訴人將現金交予被告
    保管之原因。從而，僅憑告訴人之指訴及由被告簽立之現金
    保管條，尚不足以認定被告確有為告訴人保管現金50萬元之
    事實，仍應進一步審究告訴人將現金交予被告保管之動機目
    的，始能排除實際上並無將現金交予被告保管之事實，卻因
    其他原因而仍簽立保管條之合理懷疑。
(二)針對告訴人將現金50萬元交付被告保管之原因，公訴意旨係
    依據告訴人及證人丁○○之證詞，認係丁○○向告訴人借款
    50萬元，告訴人於籌到款項後急著前往南部，又聯絡不上丁○○，加上丁○○因欠稅緣故，戶頭遭查封而不能匯款，告
    訴人因信任被告，乃先將款項交予被告保管，之後再聯絡丁○○直接向被告拿取，惟查：
(1)、證人即告訴人於本院96年10月30日審判中證稱：該50萬元是
    要交給丁○○做為購買法拍屋擔保金之用云云（參見本院卷
    第81頁）；嗣於本院97年2 月27日審判中先證稱：該50萬元
    是要給丁○○繳交類似買法拍屋的保證金，旋又改稱：是假
    扣押的保證金云云（參見本院卷第118 頁），而證人丁○○
    則證稱：伊因對案外人陳俊志取得本票裁定確定，因此需要
    一筆執行費，伊向告訴人借款50萬元，是要用在與陳俊志的
    訴訟和執行費用云云（參見本院卷第113 頁至第115 頁）。
    經核告訴人對於丁○○向其借款50萬元之目的為何，先後說
    法不一，且與證人丁○○之證詞亦不相符，衡情如係陳述親
    身經歷之事實，要不致此，是以，丁○○是否確曾向告訴人
    借款50萬元，即有可疑。
(2)、又依告訴人所述，其係將該筆50萬元分為22萬5 千元及27萬
    5 千元2 筆，並先後2 日分別以交付現金及以現金存入被告
    帳戶之方式交予被告，再由其轉交丁○○云云。若確有此筆
    借款，則告訴人何以不將該50萬元之現金一次交予被告或存
    入其帳戶，反而分筆交付，此種異於常態之交付款項方式，
    誠屬可疑。以此質之告訴人，其於警詢初稱：因怕被告侵占
    伊現金，所以才將款項一部份付現金，一部份用匯款云云（
    參見同上偵卷第6 頁），於偵查中稱：因怕被告將錢吞掉，
    所以希望在伊回台東前，先讓被告寫保管條，故先拿現金給
    被告云云（參見同上偵卷第117 頁），嗣於本院96年10月30
    日審理中先證稱：因當時沒有那麼多錢，所以隔天才又存入
    被告帳戶，旋又改稱：因怕被告反悔，所以才分2 次交錢予
    被告云云（參見本院卷第81頁、第87頁），而於本院97年2
    月27日審理中則又稱：因當時伊還沒有50萬元，只有20、30
    萬元云云（參見本院卷第120 頁）。經核告訴人前開說詞內
    容前後反覆，已難信孰為真實；而告訴人所稱因恐被告侵吞
    款項，急於在前往台東前先取得被告出具之保管條，乃先支
    付部分現金予被告云云，核與依卷附台新銀行存入憑條影本
    （參見偵卷第38頁）所示，告訴人係在台新銀行中和分行將
    27萬5 千元存入被告帳戶，顯見其當時仍在台北之事實不符
    ，又告訴人所述其因籌得款項後，無法聯絡上丁○○，又急
    於前往南部，才將款項交託被告乙情，顯然告訴人當時尚必
    須等待丁○○主動與其聯絡，始能交待款項已託付被告轉交
    之事，而證人丁○○到院證稱伊與告訴人聯絡時，告訴人要
    伊向一名姓李之人聯絡，當時伊不知道該李姓之人之全名等
    語（參見本院卷第113 頁），顯見證人丁○○當時與被告並
    不認識，至於告訴人於本院審理中證稱丁○○與被告應該認
    識云云，與其在警詢中指稱丁○○與被告並不認識等語，出
    入甚大，自無足採，準此，告訴人既對被告有所懷疑，恐其
    侵吞款項，而以臺灣面積不大且交通便利，告訴人當可於丁○○與其聯絡時，約由丁○○前往其所在地拿取款項即可，
    然若依告訴人及證人丁○○指證情節，告訴人捨此不由，反
    將50萬元之款項交予丁○○所不認識之被告，再由丁○○自
    行與被告聯絡，不僅使交款過程複雜化，且徒增其所顧慮款
    項於經手過程中遭侵占之風險，此等作法實非一般常情可見
    ；再者，告訴人於本院審理中先證稱伊當時沒有50萬元，只
    有20、30萬元，旋又稱是家中沒有那麼多現金，但戶頭有云
    云（參見本院卷第120 頁至第121 頁），核其說詞閃爍，又
    其戶頭若有足夠現金，自可一次領出交予被告即可，當無因
    資金不足而需分次交付款項之必要。從而，告訴人對於何以
    將款項分二次交予被告之說詞先後不一，且與常情有悖，殊
    難採信。
(3)、再者，觀乎該現金保管條所載內容，非僅就系爭款項係交由
    被告轉交丁○○乙事隻字未提，且明訂現金保管期限為94年
    1 月27日至94年2 月25日，期限屆滿後被告應將款項全數歸
    還告訴人之內容，核與被告如係代告訴人轉交款項予丁○○
    ，其保管責任應於丁○○拿取款項後即告終了（即應無確切
    日期可載），且該筆款項最後應由丁○○取走，從而被告並
    無可能將該筆款項「歸還」告訴人之常情顯不相符；況告訴
    人既要求被告書立現金保管條以供擔保，顯然對於該筆款項
    甚為在意，而該款項之最終目的既係借予丁○○，則告訴人
    自有必要將交付款項予丁○○之事實留存證據，以免將來發
    生爭議，然告訴人既未將款項係由被告轉交丁○○之旨載明
    於該現金保管條上，且迄至本案言詞辯論終結前，均未表示
    曾委請被告於丁○○向其拿取50萬元款項時，要求丁○○簽
    立收據之情事，復未提出由丁○○所書立之借據或收據以供
    佐證。是以，上開客觀情事，均與告訴人所稱由被告保管系
    爭款項以供轉交之合理作法並不相符。
(4)、綜上，告訴人及證人丁○○證述係由告訴人將欲借予丁○○
    之款項50萬元，託交被告保管並轉交之證詞，有如上明顯之
    瑕疵，委不足採，本件告訴人指訴其將50萬元款項交予被告
    保管云云，因乏足以認定具有合理原因之證據，自無從遽信
    為真。
(三)另一方面，被告辯稱系爭50萬元之款項，實係其代替綠大地
    公司出面，向告訴人所為借款等語。經查：告訴人指訴其於
    94年1 月27日將系爭50萬元款項中之27萬5 千元存入被告台
    新銀行帳戶乙節，固為被告所是認，並有被告台新銀行帳戶
    存摺及台新銀行存入憑條等件影本在卷可稽（參見同上偵卷
    第38頁、第132 頁至第133 頁），堪認屬實，惟被告於該筆
    27萬5 千元存入帳戶後之同日，立即以綠大地公司名義將帳
    戶內之款項23萬元匯出（匯出後帳戶餘額僅剩4 萬5 千餘元
    ），亦有前開存摺影本及台新銀行國內匯款申請書影本乙紙
    存卷可佐（附於同上偵卷第137 頁），參以告訴人亦到院證
    實綠大地公司確曾多次向其借款，且在本案前，其與被告間
    亦有多次金錢借款往來等情明確（參見本院卷第83頁、第11
    8 頁），而本案現金保管條之記載內容與一般以保管條取代
    借據之記載模式亦相符合，且實務上債權人如欲以簽立保管
    條之作法擔保債務履行，通常要求借款人以個人名義，代替
    公司借款。是以，綜合前開事證參互以析，被告所稱系爭50
    萬元係由伊出面替綠大地公司向告訴人借款，並依告訴人之
    要求書立現金保管條擔保債務之辯尚非無據，
    本件系爭50萬元是否確為告訴人交予被告保管之款項，抑或
    僅係單純借款，仍存有合理之可疑。
五、從而，本件依公訴人所指證據，尚無從排除被告雖簽立現金
    保管條，然實際上並未替告訴人保管系爭款項之合理懷疑，
    本院無從形成被告觸犯侵占罪之確信，揆諸前揭說明，不能
    證明被告犯罪，應為被告無罪之諭知。至檢察官於本院審理
    期日聲請傳訊證人吳冠樺，欲證明本件現金保管條上之50萬
    元，實係綠大地公司向告訴人之借款，綠大地公司之後業已
    清償，詎告訴人仍以債權未消滅為由，夥同數名男子持該保
    管條前往綠大地公司恐嚇證人吳冠樺，致綠大地公司於翌日
    交付5 萬元予告訴人之事實，經核該證據係為證明被告無罪
    ，而本院既已認定無積極證據足以證明被告犯罪，此部分認
    定被告無罪之證據自無加以調查之必要，附此敘明。
據上論斷，應依刑事訴訟法第301 條第1 項，判決如主文。
本案經檢察蔡啟文到庭執行職務。
中    華    民    國    97    年    4     月    16    日
                  刑事第二庭審判長法  官  蔡明宏
                                  法  官  汪梅芬
                                  法  官  吳祚丞
以上正本證明與原本無異。
如不服本判決應於送達後10日內，向本院提出上訴書狀。其未敘
述上訴理由者，應於上訴期間屆滿後20日內向本院補提理由書狀
（均須按他造當事人之人數附繕本）。
                                  書記官  方蘭芬
中    華    民    國    97    年    4     月    16    日


司法院資訊處製作；財團法人民間司法改革基金會備份。
